最　高　行　政　法　院　判　決
　　　　　　　　　　　　　　　　　　 96年度判字第00440號
上　訴　人　甲○○
被 上訴 人　臺中縣神岡鄉戶政事務所
代　表　人　乙○○　　　　送達處所同上
上列當事人間因戶政事件，上訴人對於中華民國94年8月18日臺
中高等行政法院94年度訴字第283號判決，提起上訴，本院判決
如下：
　　主  文
上訴駁回。
上訴審訴訟費用由上訴人負擔。
　　理  由
一、本件上訴人上訴意旨略以：按「本人或利害關係人得向戶政
    事務所申請閱覽戶籍登記資料或交付謄本；申請人不能親自
    申請時，得以書面委託他人為之。」戶籍法第9條定有明文
    。是依該條規定得申領戶籍謄本之唯一要件為申領人本人或
    利害關係人，別無「申領用途」、「申領必要性」之限制。
    又凡因民事糾紛或告訴乃論之刑事糾紛未能解決而聲請鄉鎮
    市調解委員會予以調解之案件，其聲請人與相對人當然互屬
    利害關係人；依憑調解委員會出具之調解不成立證明書應即
    足以認定調解案件之雙方當事人係屬利害關係人。是本件上
    訴人持臺中縣豐原市調解委員會（下稱豐原市調委會）出具
    之調解不成立證明書，申領調解相對人吳宇傑之戶籍謄本，
    完全符合戶籍法第9條規定要件，被上訴人否准所請，原審
    以上訴人申領吳宇傑之戶籍謄本並無必要，同時認調解不成
    立證明書不能作為兩造有直接利害關係之證明，顯有不適用
    論理法則、經驗法則且違背法令之違法。次就當事人以利害
    關係人身分申請交付相對人之戶籍謄本而言，應優先適用戶
    籍法第9條（特別法）而非電腦處理個人資料保護法（普通
    法），被上訴人依據後者作成拒絕交付訴外人吳宇傑戶籍謄
    本之行政處分，原審予以維持，違背戶籍法第9條及特別法
    優於普通法原則。又臺中縣戶籍謄本申領須知第3條第3項除
    以列舉方式明定外，另以概括方式指出「其他確有權利義務
    關係者」亦屬利害關係人，被上訴人否准上訴人所請，有違
    該規定意旨，原判決適用法規不當。再者，被上訴人認只有
    進入司法程序之兩造當事人才屬利害關係人，其認事用法違
    背上開戶籍法第9條規定之意旨，原判決遞予維持亦有違誤
    。末按本件訴訟標的有二，一為行政訴訟法第4條第1項之行
    政處分及訴願決定撤銷請求權，一為行政訴訟法第8條第2項
    之併為給付請求權，二者之法律關係不同，應分別考量論斷
    。是以，原審縱以上訴人請求交付吳宇傑之戶籍謄本並非必
    要為由，將上訴人併為請求給付之訴駁回，仍不得因之認為
    「調解不成立證明書」不得作為認定兩造係屬利害關係人之
    證明文件，而將上訴人請求撤銷行政處分及訴願決定之部分
    併予駁回。本件關係今後所有調解不成立案件當事人能否請
    領對造人戶籍謄本，具有從事法之續造原則上重要性，爰請
    求廢棄原判決。
二、被上訴人未提出上訴答辯狀。
三、原審斟酌全辯論意旨及調查證據之結果，以：本件上訴人以
    其與訴外人吳宇傑就公寓大廈施工爭議事件申請調解，經豐
    原市調委會將調解通知書郵務送達訴外人吳宇傑後，經郵局
    以「查無此人」而將該通知書退回，上訴人即持該次調解之
    調解不成立證明書，主張其係屬戶籍法規定之利害關係人，
    被上訴人應受理其申請，並發給吳宇傑之戶籍謄本，固據提
    出豐原市調委會出具因送達經郵務以查無此人退回而調解不
    成立之證明書為證。惟查「民事事件應得當事人之同意，刑
    事事件應得被害人之同意，始得進行調解。」為鄉鎮市調解
    條例第10條所明定。本件如依上訴人所言，係訴外人吳宇傑
    唆使管理員將調解通知書以「查無此人」退回，足見訴外人
    吳宇傑並無與上訴人調解之意，則縱訴外人吳宇傑合法收受
    調解通知書，亦無進行調解之可能，上訴人如欲解決其與訴
    外人吳宇傑間之紛爭，勢必進入民事訴訟程序。而豐原市調
    委會出具之調解不成立證明書，僅係作為民事訴訟法第403
    條所定須經法院強制調解之事件，有同法第406條第1項第3
    款所定「經其他法定調解機關調解未成立者」，法院得逕以
    裁定駁回調解聲請之證明文件。該調解不成立證明書既未能
    確定雙方之法律關係，尚難據此即作為與權利得喪變更有直
    接利害關係之證明。況有關查詢本案訴外人吳宇傑之戶籍地
    址問題，調委會亦得依據鄉鎮市調解條例第18條規定，商請
    有關機關協助辦理查詢。另如上訴人因調解不成立而逕行提
    起民事訴訟，受理法院亦會先依上訴人陳報之訴外人吳宇傑
    住址送達，經郵局以「查無此人」退回起訴狀後，受理法院
    即會通知上訴人陳報訴外人吳宇傑之戶籍住居所，上訴人據
    此向被上訴人申請訴外人吳宇傑之戶籍謄本，依前揭臺中縣
    戶籍謄本申請須知第3條第3款「為訴訟之對造人者」之規定
    ，被上訴人即無拒絕交付之理。此參照民事訴訟法第142條
    立法理由：「若不能為送達．．．並以不能送達之旨，通知
    有利害關係之當事人，使當事人更探問應受送達者之住居或
    事務所，或使聲請公示送達．．．」自明。上訴人猶未提起
    民事訴訟，自無於民事訴訟程序中，申請對造戶籍謄本之利
    害關係可言。上訴人僅憑調解委員會出具之調解不成立證明
    書即逕向被上訴人為此請求，即非屬必要。被上訴人否准上
    訴人申請吳宇傑戶籍謄本之處分，經核無違誤。訴願決定予
    以維持，亦無不合，乃判決駁回上訴人在原審之訴。
四、本院查：（一）按「本人或利害關係人得向戶政事務所申請
    閱覽戶籍登記資料或交付謄本；申請人不能親自申請時，得
    以書面委託他人為之。」「申請戶籍謄本應親自或委託他人
    至戶政事務所申請或領取，除須填寫申請書並依下列規定辦
    理：一．．．三、利害關係人係指與當事人有契約或債務、
    債權關係者；為公司行號股東或合夥人者；為訴訟之對造人
    者；有血親、姻親之關係者；家長家屬之關係者或其他確有
    權利義務關係者。」分別為戶籍法第9條、臺中縣戶籍謄本
    申請須知第3條第3款所明定。本件上訴人與訴外人吳宇傑就
    公寓大廈施工爭議事件向豐原市調委會申請調解，該次調解
    經豐原市調委會將調解通知書送達吳宇傑後，經郵局以「查
    無此人」而將該通知書退回，嗣上訴人於民國（下同）93年
    7月20日持該次調解之調解不成立證明書（豐原市調委會93
    年5月24日豐市調字第310號），主張以利害關係人身分申請
    訴外人吳宇傑戶籍謄本，經被上訴人陳報臺中縣政府轉陳內
    政部函請釋示後，乃於93年9月14日以中縣神戶字第0930002
    443號函復否准所請。上訴人不服，提起訴願，經遭決定駁
    回；遂提起本件行政訴訟。（二）次按「查法律上所謂利害
    關係人，依普通觀念係指與權利義務之得喪變更，有直接利
    害關係者而言，戶籍法第12條（現行戶籍法第9條）及第50
    條所謂利害關係人，自應以與權利義務之得喪變更有直接利
    害關係者為限。」「利害關係人係指與權利義務得喪變更，
    有直接利害關係之人。如以利害關係人身分申請戶籍謄本，
    應提憑足資證明與當事人有利害關係之文件辦理。」內政部
    40年5月14日內戶字第390號、93年8月19日台內戶字第09300
    09180號函釋在案。另按戶籍登記資料，關係個人隱私，不
    得任意公開，故前揭戶籍法第9條規定僅限本人或具有法律
    上利害關係人始得申請閱覽或交付謄本。而法律上利害關係
    人依戶籍法第9條規定，向戶政機關申請閱覽戶籍登記資料
    或交付謄本時，戶政機關於受理申請時，自仍應依職權審認
    申請人資格，所提證明文件是否足資證明與當事人有利害關
    係及是否確有申請而有交付戶籍謄本之必要，作為准駁申請
    之依據。本件上訴人因公寓大廈房屋6樓客廳裝置分離式冷
    暖兩用空調室外機，其排水管之設置，擬使用5樓訴外人吳
    宇傑客廳牆壁外面之排水孔口，並借道吳宇傑客廳進出，因
    遭吳宇傑拒絕，上訴人乃申請豐原市調委會調解，該調解為
    公寓大廈管理條例第6條規定之相互敦親協調事件，則上訴
    人與訴外人吳宇傑間並無權利義務之得喪變更之利害情事，
    僅具事實上之利害關係，非法律上之利害關係，是被上訴人
    否准上訴人之申請，並無不合，業經原審綜合全辯論意旨及
    調查證據之結果為事實之認定，且於原判決理由詳述其得心
    證之理由及其法律之適用，尚無違誤，上訴人對於原審不採
    之理由再行爭執，係屬個人法律見解，不得謂原判決有違背
    法令之情形。（三）綜上所述，原判決認原處分認事用法，
    尚無違誤，維持原處分及訴願決定，而駁回上訴人在原審之
    訴，其所適用之法規與該案應適用之現行法規並無違背，與
    解釋判例，亦無牴觸，並無所謂原判決有違背法令之情形；
    又證據之取捨與當事人所希冀者不同，致其事實之認定亦異
    於該當事人之主張者，不得謂為原判決有違背法令之情形。
    本件上訴論旨，仍執前詞，指摘原判決違誤，求予廢棄，難
    認有理由，應予駁回。
五、據上論結，本件上訴為無理由，爰依行政訴訟法第255條第1
    項、第98條第3項前段，判決如主文。
中　　華　　民　　國　　96　　年　　3　　 月　　22　　日
                  第三庭審判長法  官　劉　鑫　楨
                              法  官  吳  明  鴻
                              法  官　梁　松　雄
                              法  官　劉　介　中
                              法  官　戴　見　草
以  上  正  本  證  明  與  原  本  無  異
中　　華　　民　　國　　96　　年　　3　　 月　　22　　日
　　　　　　　　　　　　　　　書記官　王　史　民
